臺灣高等法院臺中分院民事裁定　　　　　 96年度抗字第245號
抗　告　人
即　原　告　　乙○○
　　　　　　　庚○○
　　　　　　　甲○○
上三人共同
訴訟代理人　　吳文虎　律師
相　對　人
即　被　告　　聯邦商業銀行股份有限公司
法定代理人　　丁○○
相　對　人
即　被　告　　戊○○
　　　　　　　丙○○
　　　　　　　子○○
　　　　　　　己○○
　　　　　　　辛○○
　　　　　　　壬○○
　　　　　　　癸○○
上列當事人間因相對人即被告刑事偽造有價證券等案件，抗告人
即原告提起附帶民事訴訟，請求損害賠償事件，抗告人不服台灣
台中地方法院95年度金字第6號中華民國96年3月27日第一審裁定
，提起抗告，本院裁定如下：
    主  文
抗告駁回。
抗告訴訟費用由抗告人負擔。
    理  由
一按原告之訴，起訴不合程式或不備其他要件者，法院應以裁定
  駁回之，民事訴訟法第249條第1項第6款。刑事庭移送民事庭
  之附帶民事訴訟，僅移送後之訴訟程序，應適用民事訴訟法，
  若移送前之訴訟行為是否合法，仍應依刑事訴訟法決定之。第
  一審刑事庭依刑事訴訟法第508條第1項（現為第504條第1項）
  ，移送民事庭之附帶民事訴訟，其提起合法與否，自應依刑事
  訴訟法予以判斷（最高法院41年度臺抗字第50號判例可資參照
  ）。又按因犯罪而受損害之人，以對於刑事被告及依民法負賠
  償責任之人請求回復其損害者為限，始得於刑事訴訟程序附帶
  提起民事訴訟，此為刑事訴訟法第487條第1項所明定，但其請
  求回復之損害，以被訴犯罪事實所生之損害為限，否則縱令得
  依其他事由，提起民事訴訟，亦不得於刑事訴訟程序附帶為此
  請求，最高法院60年臺上字第633號判例可資參酌。
二本件抗告人即原告提起刑事附帶民事訴訟主張：相對人即被告
  戊○○於民國（下同）83年至85年間係前台中市第四信用合作
  社（下稱臺中四信；嗣於88年4月9日由中興商業銀行概括承受
  ，復於94年3月19日，中興商業銀行不含金融同業存款、拆款
  之資產、負債暨營業部分，由聯邦商業銀行概括承受）理事主
  席，相對人即被告丙○○係總經理（原係理監事，於84年3月
  10日起任總經理），相對人即被告子○○係副總經理，相對人
  即被告己○○（原名林宗成，87年12月間改名己○○）及相對
  人即被告辛○○係台中四信復興分社前後任經理，相對人即被
  告壬○○係徵信調查員（84年7月離職），均係受臺中四信全
  體社員委託，負責審核、經辦該社放款業務之人。83年間抗告
  人均為松營造有限公司（下稱松公司）之成員，因承包唐
  京建設股份有限公司（下稱唐京公司）之「文山理想家」部分
  工程，經唐京公司以直接撥款予松公司為由，由唐京公司負
  責人癸○○建議至台中四信辦理開戶手續，承辦人員拿出定式
  之空白約定書，要求抗告人在下方之空白處對保欄及落款處簽
  名，但並未要求蓋章。詎料相對人竟偽刻抗告人等人印章，並
  偽造抗告人為發票人之本票3張，每張面額新臺幣（下同）2,0
  00萬元，經台中四信向法院聲請裁定強制執行獲准，並向聯合
  信用卡中心提報抗告人債信不良，使抗告人信用不佳而無法與
  他人及企業為商業上信用往來，所有原與銀行業者之契約一律
  被註銷，實已侵害抗告人名譽權、信用權，爰依民法第195條
  第1項及第18條第1項規定，請求相對人賠償抗告人每人精神慰
  撫金2,000,000元，並撤銷債信不良之提報及註銷該紀錄。並
  聲明：(一)確認原法院84年度票字第10274號民事裁定主文中，
  命抗告人給付相對人臺中四信2,000萬之本票債權及其利息不
  存在。(二)相對人中興商業銀行股份有限公司應撤銷有關抗告人
  債信不良之提報，並通知聯合信用卡中心註銷該債信不良紀錄
  。(三)相對人應連帶給付抗告人乙○○200萬元。(四)相對人應連
  帶給付抗告人庚○○200萬元。(五)相對人應連帶給付抗告人甲
  ○○200萬元。(六)前3項請求均自訴狀繕本送達翌日起至清償日
  止，按週年利率5%計算之利息。(七)相對人中興商業銀行股份有
  限公司應將本件判決節本刊登於中央日報、聯合報及臺灣日報
  各1天。
三惟查：
  (一)相對人丙○○、辛○○、壬○○部分：
    台灣台中地方法院檢察署檢察官以89年度偵字第8392、9964
    、20522、20524號起訴書對相對人丙○○、己○○、辛○○
    、壬○○等人提起公訴，業經原審刑事庭以93年度重訴字第
    225號判決在案，並有上開起訴書影本及刑事判決附卷可稽
    ，惟相對人等人於上開案件所涉之違背任務犯罪事實（見91
    年1月31日附帶民事起訴狀），與抗告人所指唐京公司負責
    人癸○○偽刻印章偽造文書向台中四信貸款，致抗告人受有
    損害等情無關（見該判決書犯罪事實欄），相對人被訴犯罪
    實既與抗告人無涉，抗告人即非上開被訴犯罪事實所生損害
    之被害人，抗告人據此犯罪事實對相對人丙○○、己○○、
    辛○○、壬○○提起刑事附帶民事訴訟，於法未合，不應准
    許。
  (二)相對人戊○○、子○○、己○○（原名林宗成）部分：
    查相對人戊○○、子○○、己○○，共同基於意圖唐京公司
    不法之利益、損害臺中四信之利益，及行使明知為不實之事
    項而登載於其業務上作成之文書之犯意聯絡，先由相對人子
    ○○、己○○等人於83年4月19日，在總經理室共同謀議，
    決議提供無擔保信用貸款1億9,560萬元及土地擔保貸款7,60
    0萬元，合計2億7,160萬元，供唐京公司作為承接建案之融
    資，並將貸款作業由臺中四信南屯分社轉至臺中四信復興分
    社接辦，且為規避信用合作社法第37條準用銀行法第33條之
    3規定、財政部83年6月14日臺財融第831982667號函、臺中
    四信81年1月16日81年度第1次社務會議決議及臺中四信授信
    權責劃分辦法等規定，由相對人癸○○提供抗告人甲○○、
    乙○○、庚○○及其餘8人共11名人頭戶。相對人癸○○向
    抗告人庚○○、乙○○、甲○○等3人偽稱需提供帳號供核
    撥工程款等理由，使抗告人3人陷於錯誤，加入臺中四信為
    社員且擔任借款人，再由相對人癸○○代刻印鑑章，偽填借
    款申請書及本票，赴臺中四信復興分社辦理一次對保手續，
    且在人頭戶不知情及彼此不認識情況下互為連保，再由臺中
    四信配合陸續核貸前述2億7160萬元貸款。該款項於借款申
    請當日即核撥入上述人頭戶，隨即全數轉入唐京公司在臺中
    四信的活期儲蓄帳號76596號帳戶，由唐京公司作為償還債
    務及續推「唐京理想家」建案之建築融資。相對人癸○○（
    另案通緝中）因此涉嫌刑法第201條第1項之偽造有價證券罪
    及同法第216條行使第210條之偽造私文書罪部分，惟相對人
    戊○○、子○○、己○○等3人，並無與之有犯意聯絡及行
    為分擔，業經原審93年度重訴字第225號判決認定明確。抗
    告人固主張相對人偽刻抗告人等人印章，並偽造抗告人為發
    票人之本票3張，每張面額2,000萬元，經台中四信向原審聲
    請裁定強制執行獲准，並向聯合信用卡中心提報抗告人債信
    不良，致抗告人之名譽權、信用權受有損害等情，惟上開刑
    事判決及台中地方法院檢察署檢察官89年度偵字第20523號
    起訴書均認定係相對人癸○○代刻印鑑章，偽填借款申請書
    及本票，並非相對人戊○○、子○○、己○○與之共同所為
    ，抗告人縱然因此受有票據債信等損害，亦非相對人戊○○
    、子○○、己○○被訴犯罪事實所致損害，是以抗告人並非
    相對人戊○○、子○○、己○○被訴犯罪事實之被害人，抗
    告人提起刑事附帶民事訴訟，於法不合，應予駁回。
  (三)相對人癸○○部分：
    按刑事訴訟法第487條第1項所定附帶民事訴訟之相對人，除
    刑事相對人外，固兼及於依民法負損害賠償責任之人。惟附
    帶民事訴訟之抗告人所主張之共同加害人，必以在刑事訴訟
    程序中經認定係共同侵權行為之人，始得謂為依民法負賠償
    責任之人，否則對之提起附帶民事訴訟，自難謂為合法。（
    最高法院90年度台抗字第549號裁決可參）相對人癸○○涉
    犯偽造有價證券案件，惟並非原審93年度重訴字第225號刑
    事案件之被告，又相對人丙○○、辛○○、壬○○、戊○○
    、子○○、己○○於原審93年度重訴字第225號刑事訴訟程
    序中所涉違背任務犯行，並未與相對人癸○○有何共犯關係
    ，就該部分並無構成犯罪行為，難認相對人癸○○係本件刑
    事附帶民事訴訟之共同侵權行為人，抗告人自不得於原審93
    年度重訴字第225號刑事案件中對相對人癸○○提起附帶民
    事訴訟，抗告人所提起附帶民事訴訟，顯不合法，應予駁回
    。
  (四)相對人中興商業銀行（起訴後由聯邦商業銀行承當訴訟）部
    分：
    查相對人丙○○、己○○、辛○○、壬○○、戊○○、子○
    ○雖任職於中興商業銀行（當時為台中四信），但相對人丙
    ○○等6人並未涉及偽刻抗告人等人印鑑章，偽填借款申請
    書及本票之犯行，已如前述，且相對人中興商業銀行為法人
    組織，並非犯罪行為人，抗告人主張其因相對人中興商業銀
    行犯罪行為受有損害，並提起刑事附帶民事訴訟，即屬無據
    ，不應准許。
四綜上所述，抗告人提起本件附帶民事訴訟並不合於刑事訴訟法
  第487條第1項之要件，揆諸首揭說明，仍屬不合法，原審予以
  駁回其訴，並無不合，抗告意旨謂各刑事被告不但主動教唆癸
  ○○詐騙抗告人等為其人頭，並介入行為幫其完成對保，又將
  所之貸款款項共2億7160萬元，依其共同之犯意撥進唐京建設
  公司之帳號供其支用，抗告人等三人身無分文，而被騙各二千
  多萬元。刑法第28條規定：2人以上共同實行犯罪之行為者，
  皆為正犯（參73台上字第2364號、77台上字第2135號判決），
  梁永盛等8人，先以會議之方式達成共同犯意，再以該共謀之
  決議，再由梁永盛及己○○遊說癸○○分工合作，將以抗告人
  及訴外人等11人之名義所偽貸之款2億7160萬元轉入唐京建設
  公司之帳號供其支用，顯屬共同正犯。為此提出抗告賜將原裁
  定廢棄，而為實體訴訟之審理云云。然本院已敘明不予採信理
  由，本件戊○○等違背任務犯行之被害人為台中市第四信用合
  作社，已如前述，是其抗告，核無理由，應予駁回。
據上論結，依民事訴訟法第495條之1、第449條第1項、第95條、
第78條，裁定如主文。
中　　華　　民　　國　　96　　年　　6 　　月　　12　　日
                  民事第四庭    審判長法　官　黃斐君
                                      法　官  陳蘇宗
                                      法　官  黃永祥
以上正本係照原本作成。
再為抗告應以適用法規顯有錯誤為理由，並經本院之許可，該許
可以原裁定所涉及之法律見解具有原則上之重要性者為限。
如提起再抗告者應於裁定送達後十日內向本院提出抗告理由狀（
須按照他造人數附具繕本）並繳納抗告裁判費新臺幣壹仟元，同
時委任律師或具有律師資格之關係人為代理人。
                                      書記官　陳信和
中　　華　　民　　國　　96　　年　　6 　　月　　13　　日
                                                      Ｃ
